【裁判字號】    98,訴,2103
【裁判日期】    990413
【裁判案由】    不動產所有權移轉登記
【裁判全文】
臺灣桃園地方法院民事判決              98年度訴字第2103號
原      告  甲○○
訴訟代理人  丙○○
            邱清銜律師
上  一  人
複 代 理人  戊○翊
被      告  乙○○
訴訟代理人  羅美玲律師
上列當事人間請求不動產所有權移轉登記事件，經本院於民國
99年3月23日言詞辯論終結，判決如下：
    主      文
原告之訴及假執行之聲請均駁回。
訴訟費用由原告負擔。
    事實及理由
一、原告起訴主張：
    本件兩造為姊弟關係，被告為姊，原告為弟。緣原告本為台
    東縣成功鎮○○段464 地號土地，及其上同段180 建號建物
    （下稱系爭房地）之所有權人，詎原告之母王春連與被告共
    謀，未經原告同意或授權，將原告名下之系爭房地於民國87
    年9 月間，以買賣為名義移轉登記予被告，買賣價金亦遭辦
    理贈與予被告。原告嗣後調閱相關資料，赫然發現有訴外人
    丁○○無權代理原告辦理系爭房地之移轉登記申請，而台東
    縣成功地政事務所之資料中亦未見原權利人之印鑑證明。而
    訴外人王春連此等無權代理行為，原告拒絕承認，並已起訴
    狀之送達再次重申拒絕王春連向被告所為之無權代理行為之
    意思表示。再者，依民法第170 條第1 項之規定，王春連與
    被告所為之法律行為，無論債權行為或物權行為均確定不生
    效力，是被告即非系爭房地之所有權人，原告私下請求返還
    登記均未獲被告置理。爰依無權代理、不當得利之法律關係
    ，提起本件訴訟，並聲明：1.被告應將坐落台東縣成功鎮○
    ○段464 地號土地（面積90.46 平方公尺，權利範圍全部）
    ，及其上180 建號土地（門牌號碼為台東縣成功鎮○○路
    168 號、鋼筋水泥磚造二層樓房，建物面積共計116.65平方
    公尺）之所有權移轉登記予原告。2.原告願供擔保，請准宣
    告假執行。
二、被告則以：
  (一)兩造乃姊弟關係，因兩造父親王陳阿返過世後，母親王春連
    於64年11月1 日再嫁方江洪，因方江洪膝下無子，故將被告
    二弟王勝義於65年1 月15日過繼予方江洪為養子，並改姓為
    方勝義。因方江洪與王春連打拼十年後略有積蓄，便於72年
    8 月、9 月間協議共買台東縣成功鎮○○路166 、168 號兩
    棟房屋，以使方、王兩家祖先有人祭拜。因當時王家長子即
    原告個性尚不定，故兩戶均登記在次子方勝義名下。75年間
    王春連為激勵原告能勇於承擔王家責任，便將系爭房地登記
    於原告名下，惟原告之後仍工作不穩定，常酗酒誤事，母親
    王春連即擔心原告無法承擔祭拜王家祖先及照顧母親之責任
    ，從而於87年間欲將系爭房地過戶予被告。
  (二)王春連於87年間將系爭房地過戶予被告前，曾與原告商量，
    並經原告同意，且又經代書丁○○之建議，先至台東縣成功
    鎮公所辦理監證，監證後始至成功地政事務所辦理過戶，故
    移轉登記之資料中並無印鑑證明。且鎮公所監證時所需之印
    鑑證明乃原告親自所聲請，原告不可能諉為不知。
  (三)系爭房地雖曾登記於原告名下，但並非是母親王春連贈與原
    告，實際乃信託登記，用以安頓王家祖先，亦為王春連與方
    江洪所合買，並非原告所有。準此，原告知悉母親王春連之
    用意，被告自非不當得利，被告承受系爭房地乃為照顧年老
    母親與祭拜王家祖先，亦要傳下代祭拜王家祖先之人。綜上
    ，原告之請求為無理由，並聲明：1.原告之訴駁回。2.如受
    不利判決，願供擔保請准免為宣告假執行。
四、本院之判斷：
  (一)經查，原告於75年間本為系爭房地之所有權人，系爭房地於
    87年9 月8 日以買賣為原因，辦理移轉登記予被告等情，為
    兩造均不爭執，復有系爭房地之土地登記謄本、建物登記謄
    本各1 份（見本院卷第13、14頁、第28至35頁）為證，是此
    部分之事實堪以認定。而原告主張系爭房地為訴外人王春連
    無權代理其將系爭房地辦理移轉登記與被告，原告不承認該
    無權代理行為，故該移轉登記，對於原告應不生效力，並請
    求返還系爭房地；被告則否認上情，辯稱：系爭房地本為訴
    外人王春連所有，僅係信託登記於原告名下，且87年辦理之
    該次移轉登記，業已徵得原告同意而辦理登記至被告名下，
    並非無權代理之情事等詞置辯。是本件首應審酌者，在於：
    原告是否同意王春連委請代書辦理系爭房地移轉登記予被告
    ？
  (二)基於以下理由，本院認原告主張王春連無權代理一事並無理
    由：
    1.按，代理人於代理權限內，以本人名義所為之意思表示，
      直接對本人發生效力；無代理權人以代理人之名義所為之
      法律行為，非經本人承認，對於本人不生效力。民法第10
      3 條第1 項、第170 條第1 項分別定有明文。原告雖指稱
      王春連無權代理其為87年9 月8 日之系爭房地移轉登記行
      為，惟遍觀該次聲請移轉登記文件資料，始終未有王春連
      代理原告為意思表示之隻字片語可資證明，原告主張是否
      可採，已非無疑。
    2.按所謂不動產移轉等物權行為之監證者，乃為鄉鎮市區公
      所辦理，辦理監證契據時，由鄉鎮市區公所查核不動產移
      轉契約、不動產出讓人印鑑證明、不動產權利書狀，此有
      台東縣成功鎮公所99年3 月19日成鎮財自第0000000000號
      覆本院函及所附之台灣省加強契稅稽徵業務實施要點中關
      於不動產監證之規定可憑（見本院卷第90、91頁）。而監
      證與不動產之公證具有同一效力，於土地與房屋一同移轉
      時，若有鄉鎮公所之監證證明，就不需再附義務人之印鑑
      證明；另監證相關業務於本件移轉登記之後之88年7 月15
      日經總統令刪除等節，均為本件辦理移轉登記業務之代書
      即證人丁○○到庭證述無訛（見本院卷第73頁背面至74頁
      ），並有桃園縣桃園市公所桃市財字第0990019345號函（
      見卷101 頁）在卷可稽。本件原告雖主張系爭移轉登記所
      有聲請文件中，未見原告之印鑑證明，故顯有人謀不臧之
      情事云云。然由上揭說明可知，因本件乃以監證程序代替
      公證以核實系爭房地之移轉物權行為之書面契據，原告即
      義務人之印鑑證明業經提出於台東縣成功鎮公所供作監證
      核對，此亦有該所函附之87年8 月18日原告印鑑證明可資
      參照（詳上揭函附件），從而於台東縣成功地政事務所辦
      理系爭房地移轉登記資料中，即無原始之原告印鑑證明，
      而僅由鎮公所承辦人員於不動產買賣所有權移轉契約書上
      蓋用「業經監證無訛」之章戳代之（見本院卷第6 頁）。
      職是，原告上開主張實有誤會，本件地政事務所移轉登記
      之資料雖欠缺印鑑證明，此本屬利用監證程序之常情。至
      本件何以不用公證，而以監證代之？證人丁○○亦證稱：
      因辦理公證需至台東市區之地方法院辦理，路途遙遠，故
      其於監證程序尚未廢止之年代，為當事人辦理不動產之移
      轉登記，均以鄉鎮市公所之監證程序代之（見本院卷第73
      至74頁）。顯見，本件以監證程序辦理系爭房地之移轉登
      記，並非有意規避公證方式辦理，復非為省卻出具原告之
      印鑑證明而選用，實為代書慣用之執行業務方式使然。準
      此，本件移轉系爭房地之程序，並無可疑之處，原告此部
      分主張，難認可採。
    3.又按印鑑登記辦法第5 條前段規定，申請印鑑登記應由當
      事人填具印鑑登記申請書及印鑑條各一份親自辦理，本件
      原告又無同條後段其他可由他人代辦之情事。本件原告乃
      初次辦理印鑑證明，於其87年6 月18日辦理系爭房地移轉
      登記所用之印鑑證明前，並無其他之印鑑證明之申請，此
      有證人丁○○提出台東縣成功鎮戶政事務所函覆丁○○函
      一紙附卷可參（見本院卷第88頁）。而原告乃初次辦理印
      鑑證明，依規定需要原告親自辦理一事，業據證人丁○○
      證述無訛（見本院卷第74頁），又有系爭印鑑證明在卷可
      稽（卷第78頁），綜此，應認87年6 月18日該次印鑑證明
      ，應確實由原告親自申辦，於取得後自行或交由他人交付
      代書丁○○辦理系爭房地移轉登記無訛。再者，辦理監證
      所需文件包括：印章並須與印鑑證明相符、出賣人之戶籍
      謄本正本或身分證明文件影本，若提出身分證明文件影本
      ，則須代辦人或本人切結，而本件辦理監證所提出者乃戶
      籍謄本原本等情，復據證人丁○○證述綦詳（卷第74頁及
      背面）及台東縣成功鎮公所覆本院函所附之戶籍謄本可憑
      （見卷第98頁）。顯見，若原告當時於辦理系爭房地之移
      轉登記未為同意，則丁○○應無從取得與原告親辦印鑑證
      明相符之印章及原告之戶籍謄本正本，反面推論，本件於
      辦理系爭房地之過戶前，應確經原告同意無訛。另該次移
      轉登記採買賣為原因，乃代書丁○○之建議，可因自用住
      宅之買賣而減免增值稅，惟因兩造為三親等旁系血親之內
      ，仍須聲報繳納贈與稅等節，亦據證人丁○○證述明確（
      見卷第74頁背面）足認，兩造間雖無實際之買賣行為而登
      記為買賣，此係當時節稅目的而為，亦不得以此否認原告
      確有同意移轉登記之事實。
    4.再者，系爭房地確於72年間曾登記於王春連次子方勝義名
      下（見卷第29、35頁登記謄本），另以方勝義確係改姓而
      為方江洪收養之事實（見卷27頁戶籍謄本），佐之坊間一
      般常情，被告所稱系爭房地原為王春連、方江洪共同購置
      ，為使方家有子嗣能延續方家香火並祭祀祖先，而將系爭
      房地登記予方勝義名下等情，即非虛捏，而可採信。由此
      ，益徵兩造之母王春連實際為購置系爭房地之人，則其於
      87年間指示將系爭房地由原告名下移轉登記至被告名下，
      依常情，原告應無從置喙而表示同意。
  (三)綜上，本件原告應有同意王春連與被告將系爭房地移轉登記
    至被告名下，其依據無權代理、不當得利之法律關係，提起
    本件訴訟，請求被告將系爭房地所有權移轉登記與原告，為
    無理由，應予駁回。又原告之請求既經駁回，其假執行之聲
    請亦失所附麗，應併予駁回。
五、本件事證已臻明確，兩造其餘主張及舉證，經核與判決基礎
    不生影響，爰不另一一論述，附此敘明。
據上論結，本件原告之訴為無理由，依民事訴訟法第78條，判決
如主文。
中    華    民    國    99    年    4     月    13    日
                    民事第二庭  法  官  楊晴翔
以上正本係按原本作成。
如對本判決上訴，須於判決送達後20日內向本院提出上訴狀。
中    華    民    國    99    年    4     月    13    日
                                書記官  黃盈菁

司法院資訊處製作；財團法人民間司法改革基金會備份。
